臺灣彰化地方法院民事裁定
111年度消債更字第58號
聲  請  人  
即  債務人  侯雅菁  
代  理  人  王慧凱律師（法扶律師）
上列聲請人因消費者債務清理事件聲請更生，本院裁定如下：
    主  文
債務人甲○○自民國111年8月31日16時起開始更生程序，並命司法
事務官進行本件更生程序。
    理  由
一、按債務人不能清償債務或有不能清償之虞者，得依本條例所
    定更生或清算程序，清理其債務；債務人無擔保或無優先權
    之債務總額未逾新臺幣（下同）1,200 萬元者，於法院裁定
    開始清算程序或宣告破產前，得向法院聲請更生；消費者債
    務清理條例（下稱消債條例）第 3 條、第 42 條第 1 項分
    別定有明文。次按債務人對於金融機構負債務者，在聲請更
    生或清算前，應向最大債權金融機構請求協商債務清償方案
    ，或向其住、居所地之法院或鄉、鎮、市、區調解委員會聲
    請債務清理之調解；協商或調解成立者，債務人不得聲請更
    生或清算；但因不可歸責於己之事由，致履行有困難者，不
    在此限；債務人可處分所得扣除自己及依法應受其扶養者所
    必要生活費用之餘額，連續 3 個月低於更生方案應清償之
    金額者，推定有前項事由；本條例施行前，債務人依金融主
    管機關協調成立之中華民國銀行公會會員，辦理消費金融案
    件無擔保債務協商機制與金融機構成立之協商，準用前 2 
    項之規定；消債條例第 151 條第 1 項、第 7 項、第 8 項
    準用第 75 條第 2 項、第 9 項分別亦有明文。於聲請更生
    或清算時，法院審酌上開條文所謂「不能清償債務或有不能
    清償之虞」，允宜綜衡債務人全部收支、信用及財產狀況，
    評估是否因負擔債務，而不能維持人性尊嚴之最基本生活條
    件，所呈報之各項支出，是否確屬必要性支出，如曾有協商
    方案，其條件是否已無法兼顧個人生活之基本需求等情，為
    其判斷準據。復按法院開始更生程序之裁定，應載明其年、
    月、日、時，並即時發生效力；法院裁定開始更生或清算程
    序後，得命司法事務官進行更生或清算程序；消債條例第 4
    5 條第 1 項、第 16 條第 1 項前段定有明文。
二、本件聲請意旨略以：
　　聲請人積欠無擔保或無優先權債權人之債務共計新臺幣（下
    同）1,870,341 元，前曾依銀行公會債務協商程序而協商成
    立，記憶中每月須還款 3,000 元左右，惟當時為照護二名
    剛出生不久之未成年子女，而無法負擔原還款方案，不得已
    始停止繳款致毀諾。現從事作業員每月薪資收入約 25,200 
    元，每月必要支出約 22,230 元（債務人個人必要生活費用
     14,230 元；與配偶扶養二名未成年子女負擔共 8,000 元
    ），別無其它有價值財產；且未經法院裁定開始清算程序或
    宣告破產，最近五年未從事營業活動及二年內亦無國內外股
    票、期貨、基金或其他投資；因有不能清償債務之虞之情事
    ，爰請求准予裁定開始更生程序等語。
三、經查：
　㈠程序事項：
　　⒈聲請人符合消債條例第 151 條第 7 項但書「因不可歸責
      於己之事由，致履行有困難」之規定：
　　　⑴聲請人前與金融機構債權人華南商業銀行股份有限公司
        成立債務協商，約定自民國（下同）99 年 6 月起，每
        月清償 3,200 元，年利率 8％，惟嗣於同年 11 月間毀
        諾等情，有財團法人金融聯合徵信中心當事人綜合信用
        報告及銀行回函在卷可稽（見聲請更生卷第 36 頁、卷
        末之該銀行回函）。
　　　⑵本件聲請人於 99 年前後間並無勞保或就保之投保紀錄
        （見聲請更生卷第80頁），亦經國稅局彰化分局函覆無
        所得稅相關資料，而依衛生福利部公布之每人每月最低
        生活費用支出標準，99 年間臺灣每人每月最低生活費
        用為 9,829 元，則聲請人當時個人每月必要支出至少
        應為 9,829 元，顯難以支應每月必要生活費用，遑論
        履行與金融機構債權人間之債務協商條款，聲請人如無
        他人接濟，其經濟能力勢必不足以長期獨自負擔前揭還
        款方案。
　　　⑶按縱使財產及收支狀況無甚變動，但因協商時居於弱勢
        ，未能實質協議，僅為爭取利息減少及分期清償之些許
        優惠，勉予允諾，惟其財產及收入客觀上難以如期履行
        之情形，亦應認該當（司法院 100 年第 6 期民事業務
        研究會消費者債務清理專題第 6 號內容參照）。揆諸
        上開說明，聲請人雖與金融機構債權人成立債務協商條
        款，然客觀上難以履行，其毀諾實不可歸責，本件更生
        聲請仍符合消債條例第 151 條之前置協商程序要件。
　　⒉聲請人前與最大債權金融機構債權人華南商業銀行股份有
      限公司進行前置調解，惟調解不成立一節，業據本院依職
      權調閱本院111年度司消債調字第71號卷宗核閱無訛，是
      本件更生聲請符合消債條例第151條所定之協商前置要件
      。
　㈡聲請人之債務概況：
　　依財團法人金融聯合徵信中心之債權人清冊及債務人與各債
    權人之呈報，聲請人無擔保債務餘額合計為 1,870,341 元
    在卷可參。
　㈢聲請人之資力狀況：
　　債務人現每月薪資約 25,250 元（聲請更生卷第27頁），別
    無其他有價值之財產，此有薪資明細表、中華郵政存簿儲金
    簿、全國財產稅總歸戶財產查詢清單、綜合所得稅各類所得
    資料清單，另有本院依職權調閱稅務電子閘門財產所得調件
    明細表、勞保資料及向財政部中區國稅局彰化分局函查綜合
    所得稅各類所得資料清單，皆在聲請更生卷可稽。
　㈣聲請人之支出狀況：
　　⒈按債務人必要生活費用，以最近一年衛生福利部或直轄市
      政府所公告當地區每人每月最低生活費 1.2 倍定之；受
      扶養者之必要生活費用，準用第一項規定計算基準數額，
      並依債務人依法應負擔扶養義務之比例認定之；債務人釋
      明更生期間無須負擔必要生活費用一部或全部者，於該範
      圍內，不受最低數額限制；債務人證明確有必要支出者，
      不受最高數額及應負擔比例之限制；消債條例第 64 條之
       2 第 1 項至第 3 項定有明文。
　　⒉本件債務人主張每月必要支出約 22,230 元（債務人個人
      必要生活費用 14,230 元；與配偶扶養二名未成年子女負
      擔共 8,000 元），有戶籍謄本在聲請更生卷第7頁可參。
      是依民法第 1114 條、第 1115 條第 1 項至第 3 項、第
       1117 條之規定意旨，以及衛生福利部公布每人每月最低
      生活費用支出標準之 1.2 倍計算民國111年臺灣每人每月
      最低生活費用約 17,076 元（計算式：14,2301.2＝17,07
      6），則聲請人主張其個人必要生活費用僅 14,230元、扶
      養二名未成年子女負擔僅 8,000 元，合計每月必要支出
      為 22,230 元，低於上開標準，乃合理且必要之費用，於
      法有據。
　㈤依上所述，聲請人每月薪資所得約 25,250 元，扣除其每月
    必要支出 22,230 元後，僅餘 3,020 元可供清償所積欠之
    債務，對照其所負之債務 1,870,341 元，可認聲請人有不
    能清償債務之情事，遑論尚有利息及違約金待清償。是聲請
    人實有藉助更生制度調整其與債權人間之權利義務關係而重
    建其經濟生活之必要，洵可認定。
四、據上論結，本院綜合聲請人之清償能力，堪認聲請人客觀上
    對已屆清償之債務有不能清償或難以清償之虞，又其所負無
    擔保或無優先權之債務未逾 1,200 萬元，且未經法院裁定
    開始清算程序或宣告破產。復查本件無消債條例第 6 條第 
    3 項、第 8 條或第 46 條各款所定駁回更生聲請之事由存
    在，則聲請人聲請更生，洵屬有據，應予准許。至聲請人於
    更生程序進行中，應說明就前揭財產是否一併納入更生方案
    ；並提出足以為債權人會議可決或經法院認為公允之更生方
    案以供採擇。而司法事務官於進行本件更生程序、協助聲請
    人提出更生方案時，亦應依聲請人之薪資變化、社會常情及
    現實環境衡量聲請人之償債能力，並酌留其生活上應變所需
    費用，進而協助聲請人擬定允當之更生方案，始符消債條例
    重建債務人經濟生活之立法目的，附此敘明。
五、本件聲請更生事件，既已准許而即時生效，爰依消債條例第
    11條第1項、第45條第1項、第16條第1項，裁定如主文。
中　　華　　民　　國　　111 　年　　8 　　月　　31　　日
                  民事第四庭    法　官　李言孫
以上正本係照原本作成。
不得抗告。
中　　華　　民　　國　　111 　年　　8 　　月　　31　　日
　　　　　　　　　　　　　　　　書記官  梁永慶